臺灣臺北地方法院民事判決　　　　　　　91年度訴字第3841號
原　　　告　財團法人中華民國消費者文教基金會
法定代理人　李鳳翱
訴訟代理人　蘇錦霞律師
　　　　　　鄭文玲律師
　　　　　　苗怡凡律師
　　　　　　歐斐文律師
　　　　　　徐則鈺律師
被　　　告　安磊科技工程股份有限公司
法定代理人　甲○○
訴訟代理人　沈士喨律師
　　　　　　陳世寬律師
複　代理人　莊植寧律師
　　　　　　董浩雲律師
上列當事人間損害賠償等事件，本院於中華民國94年6月23日言
詞辯論終結，判決如下：
    主  文
原告之訴駁回。
訴訟費用由原告負擔。
    事實及理由
一、本件原告法定代理人於民國94年6月6日變更為李鳳翱，此有
    卷附法人登記書足參（見本院卷（二）第110頁），李鳳翱
    聲明承受訴訟，核無不合，應予准許。
二、原告起訴主張：東高股份有限公司（下稱東高公司，另為和
    解）係台北市○○○路○段101巷臨36號東高立體停車場（下
    稱系爭停車塔）之經營者，被告為系爭停車塔之商品製造及
    設計人，並負責系爭停車塔之維修工作，均為企業經營者。
    系爭停車塔於民國 89年11月11日下午1時許發生火災，致林
    正佩等43人停放於停車塔內之小客車嚴重燒燬。火災發生原
    因，經台北市政府消防局勘驗結果，研判係停車場電源配線
    因故產生短路或運轉系統（滑輪、齒輪及鏈條）在運轉時有
    異物掉落或撞擊，所產生之火花，遇車輛漏油所蒸發之油氣
    產生快速燃燒；及停車塔非防爆型日光燈電源線無鐵管被覆
    ，如其接點於開啟、關閉動作時或絕緣被覆破損劣化易產生
    短路，因短路產生火花引燃附近可燃物。而系爭停車塔內車
    輛漏油產生油氣係屬業者應注意能注意之事項，且採用非防
    爆型日光燈，而電源線絕緣包覆不完整，屬業者之過失。被
    告本應注意電源線之安全防護及使用，其未為此安全防護工
    作，造成消費者林正佩等43人之車輛受損，合計受有新台幣
    （下同）12,875,000元之損害，及已付月租費之損失62,806
    元，因本件係消費用所衍生之訴訟，原告係經行政院消費者
    保護委員會評定為優良消保團體，林正佩等43人業將渠等損
    害賠償請求權讓與原告，且經台北市政府消費者保護官之同
    意，爰依消保法第49條、第7條第3項，民法第184條第1項前
    段、第188條規定，求命判決被告給付原告 12,937,806元；
    並依消保法第51條之規定，請求一倍之懲罰性賠償金12,937
    , 806元，合計25,875,612元及法定遲延利息等語。並聲明
    ：被告應給付原告25,875,612元，及其中12,937,806元自
    89年11月11日起至清償日止，按週年利率5%計算之利息。
三、被告則以：被告與東高公司成立系爭停車塔之保養維修契約
    ，負責系爭停車塔之維修工作，並未提供任何商品或服務予
    林正佩等人，亦未自林正佩等人獲得任何報償，與林正佩等
    43人間無消費關係；況縱有消費關係，原告亦不能證明被告
    所提供之商品或服務有未具安全性之瑕疵，及該瑕疵與消費
    者所受損害間有因果關係。又被告對於系爭停車塔火災之發
    生並無故意、過失或給予助力等語，資為抗辯。並聲明：（
    一）原告之訴駁回。（二）如受不利判決，被告願供現金或
    同面額之華南商業銀行可轉讓定期存單擔保，請准免假執行
    宣告。
四、原告主張東高公司為系爭停車塔之經營者，被告負責系爭停
    車塔之維修，系爭停車塔於 89年11月11日下午1時許發生火
    災，致林正佩等43人車輛因此毀損，原告為財團法人，受讓
    林正佩等43人對被告之債權等情，業據其提出台北市政府消
    防局火災證物鑑定報告書、請求權讓與書、汽車新領牌照登
    記書為證（證物均外放），且為被告所不爭執，自堪信為真
    。本件兩造所爭執者厥為：被告是否為系爭停車塔之設計製
    造商，與林正佩等人間是否成立消費關係？被告提供商品或
    服務是否未具安全性之瑕疵，及該瑕疵與損害間有無因果關
    係？被告對於火災之發生有無過失，或給予助力？茲論述如
    下：
    （一）按消費者保護法（下稱消保法）之立法目的乃在於保
          護消費者之權益，促進國民消費生活安全，提昇國民
          消費生活品質。所謂「消費者」，係指以消費為目的
          ，而為交易、使用商品或接受服務者而言。消費者與
          企業經營者間就商品或服務所發生之法律關係，稱之
          為「消費關係」，觀之該法第1條第1項、第2條第1款
          、第3款規定自明。又輸入商品或服務之企業經營者
          ，視為該商品之設計、生產、製造者或服務之提供者
          ，應負消保法第7條製造者之責任，同法第9條定有明
          文。系爭停車塔係東高公司向被告購買，被告則自日
          本進口組裝等情，有本院92年度北簡字第1338號判決
          足參（見本院卷一第409至410頁），則被告既為系爭
          停車塔之輸入者，依消保法第9條規定，對於商品所
          生之損害，應負商品製造人之責任，是原告主張被告
          為系爭停車塔之製造者，林正佩等人因使用系爭停車
          塔設備與被告成立消費關係，即非無據；至東高公司
          提供系爭停車塔予林正佩等43人停車服務部分，雖與
          林正佩等43人成立消費關係，然被告負責系爭停車塔
          之維修，係基於其與東高公司間之維修契約，與林正
          佩等43人並未成立停車服務契約，故原告主張被告提
          供停車服務，成立停車服務之消費關係，並無可取。
    （二）次按，從事設計、生產、製造商品或提供服務之企業
          經營者，於提供商品流通進入市場，或提供服務時，
          應確保該商品或服務，符合當時科技或專業水準可合
          理期待之安全性，為消保法第7條第1項所明定。是依
          此規定，商品製造人責任成立之原因，在於商品或服
          務具有安全上或衛生上之危險。又商品製造人責任與
          一般之侵權行為責任，在歸責之論斷上最大的差異，
          在於前者僅須就商品或服務具有危險之客觀事實的存
          在，即足以論斷是否成立，而不去考慮發生危險之行
          為是否具有可歸責性（即故意或過失），故只須商品
          或服務於客觀上具有此危險，因而致他人於損害，即
          足以形成責任，此乃各國商品製造人責任法之通例。
          而何謂「具有安全或衛生上之危險」，消保法中並未
          設定義性之規定，惟依同法施行細則第5條第1項規定
          ：「商品於其流通進入市場，或服務於其提供時，未
          具通常可合理期待之安全性者，為本法第7條第1項安
          全上或衛生上之危險，但商品或服務已符合當時科技
          或專業水準者，不在此限」，故論斷商品或服務是否
          具有安全或衛生上之危險，係以商品流通市場時或服
          務被加以提供時定之。東高公司於 81年6月25日向被
          告購買系爭停車塔設備，安裝之各項設備均為日本IH
          I最新型之新品，東高公司則於83年4月14日取得台北
          市政府發給之停車登記證並開始營業，而台北市政府
          消防局並主動分別於88年9月及89年6月依「各類場所
          消防安全設備設置標準」進行系爭停車塔之消防安全
          檢查均合格，此有兩造所不爭之台灣台北地方法院檢
          察署檢察官89年度偵字第24182號、90年度偵字第115
          16號不起訴處分書、本院92年度北簡字第1338號判決
          足憑（見本院卷一第235頁、第408頁），則系爭停車
          塔及消防設備於流通主市場時，既經主管機關之檢驗
          合格，並發給證照，即足證系爭停車塔於流通市場時
          ，並無安全上之危險，而原告復未能證明系爭停車塔
          及消防設備有不具安全之瑕疵，則主張被告對於火災
          造成林正佩等43人車輛之毀損，應負商品製造人之責
          任，即無可取。
    （三）系爭停車塔之起火點經台北市政府消防局鑑定結果，
          認其起火點在左塔，且其起火原因，經台北市政府從
          停車塔本體、車輛因素、管理問題之危險因素逐一分
          析研究，排除可能因素後，僅餘停車塔本體因素之「
          日光燈電源線」、「運轉系統（滑輪、齒輪及鏈條」
          及車輛因素之「燃油洩漏」等3項不排除燃燒或引起
          火花之可能性。其因素配對結果為「日光燈之電源線
          或其接點因故產生短路引起火花，遇車輛漏油所蒸發
          之油花，產生快速燃燒之可能性無法排除」、「運轉
          系統之齒輪及鏈條因異物掉落或撞擊而產生火花，遇
          車輛漏油所蒸發之油氣，產生快速燃燒之可能性無法
          排除。其中日光燈電源線部分，因非防爆型日光燈電
          源線無鐵管被覆，如果其接點於開啟、關啟動作時或
          絕緣被覆破損劣化易產生短路、故無法排除其因短路
          產生火花引燃附近可燃物之可能性。此有火災原因報
          告書足參（見鑑定報告第14至15頁、第25至27頁）。
          經查，系爭停車塔最後一次維修日期為 89年11月3日
          ，與火災發生日期相距8日之久（見鑑定報告第15頁
          ），而維修通道之日光燈迴路與管理室之迴路不同，
          在火災發生當日，並無維修，故維修通道之日光燈無
          開啟或關閉之動作；而負責火災勘驗之調查員黃書逢
          於偵查中亦陳稱：「電線短路超過 1,083度烔熔化之
          溫度，會把熔珠再熔化，因無法找到電線短路之證據
          ，所以火災原因調查報告書才不能排除電線短路，維
          修通道使用之日光燈如未維修關閉時，則引燃火花之
          可能性很小」等語（見本院卷第237至238頁）。故鑑
          定結果雖不排除日光燈電源線短路產生火花之可能，
          惟當時系爭停車塔既無維修即不致開、關維修通道之
          日光燈，故尚難認起火之火花係因開、關日光燈所產
          生，另因該部分之電線已燒熔，故亦無事證足以證明
          該日光燈之電源線絕緣被覆有何破損劣化、致產生火
          花。故原告主張被告採用非防爆型日光燈，電源線絕
          緣包覆不完整，致發生系爭火災而有過失云云，為無
          可取。
    （四）又火災發生雖不能排除運轉系統之齒輪及鏈條因異物
          掉落或撞擊而產生火花，遇車輛漏油所蒸發之油氣，
          產生快速燃燒之可能。惟鑑定人黃逢書於偵查中復陳
          稱：「正常運轉系統不會有火花，惟如運轉中有異物
          掉落，有外物才可能產生火花，而運轉系統缺少潤滑
          油只會運轉過熱，不會有火花，當時伊看見火勢很快
          ，有大量濃煙，研判是有汽油，起火前半小時內仍有
          10 幾部車進出，如果是小火應該就會有煙出來而被
          發現，本件如果排除相當數量之汽油外漏應不可能引
          燃本件火災」等語（見本院卷第 238頁）。故倘本件
          火災起因之火花確係運轉系統因外物掉落產生，因當
          時系爭停車塔仍正常運作中，則該掉落之外物究係停
          車塔本身之機件，或停置於停車塔之汽車零件，尚無
          法予以確定，參以火災原因無法排除助燃物為相當數
          量之外漏汽油，顯見系爭停車塔內有停放車況不佳之
          車輛，而系爭停車塔係人車分離之機械停車塔，除維
          修時外，並無維修人員進出塔內，故尚難認被告對於
          停放車輛因車況不佳漏油及零件掉落產生火花引燃等
          情，有未注意之疏失或給予助力。
五、綜上所述，系爭停車塔並無不具安全之危險，而原告又不能
    證明系爭火災之發生係因系爭停車塔瑕疵所造成，復不能證
    明被告對於火災之發生，被告有何故意或過失，則原告依消
    保法第49條、第7條第3項，民法第 184條第1項前段、第188
    條規定，求命判決被告給付原告12,937,806元；並依消保法
    第51條之規定，請求一倍之懲罰性賠償金12,937,806元，合
    計25,875,612元及法定遲延利息，為無理由，應予駁回。
六、原告之訴為無理由，依民事訴訟法第78條，判決如主文。
中　　華　　民　　國　　94　　年　　7 　　月　　14　　日
                  民事第五庭    法　官　吳素勤
以上正本係照原本作成
如對本判決上訴，須於判決送達後20日內向本院提出上訴狀
中　　華　　民　　國　　94　　年　　7 　　月　　14　　日
                    　　　　　　書記官　曾寶生
